臺灣高等法院臺南分院刑事判決
上　訴　人
即　被　告　丙○○
指定辯護人　本院公設辯護人乙○○
上列被告因違反毒品危害防制條例案件，不服臺灣臺南地方法院
93年度訴字第1109號中華民國94年2月24日第一審判決（起訴案
號：臺灣臺南地方法院檢察署93年度偵字第8729號），本院判決
如下：
    主  文
原判決關於丙○○部分撤銷。
丙○○共同販賣第一級毒品，累犯，處有期徒刑柒年陸月。販賣
毒品所得新臺幣壹萬零伍佰元均沒收，如全部或一部不能沒收時
，以其財產抵償之。
    事  實
一、丙○○曾於民國（下同）91年間因違反著作權法案件，經臺
    灣臺南地方法院以91年度南簡字第453號判處有期徒刑三月
    確定，於92年3月24日執行完畢，不知悔改。竟與甲○○（
    業經原審以其共同連續販賣第一級毒品，判處有期徒刑10年
    ；連續轉讓第一級毒品，判處有期徒刑1年6月，定應執行有
    期徒刑11年，上訴本院後，因撤回上訴而確定）共同意圖營
    利，並均基於販賣第一級毒品之犯意聯絡及行為分擔，因莊
    豐維與陳索源合資欲購買第一級毒品，乃先由莊豐維以電話
    聯絡甲○○表示欲購買毒品後，於93年8月18日下午9時許，
    與陳索源二人前往臺南縣佳里鎮○○○街143號D05室甲○○
    所承租之居所處，由莊豐維進入屋內進行交易，陳索源則開
    車在外接應，適甲○○不在，而囑咐丙○○交付第一級毒品
    海洛因1包（重量不詳）予莊豐維，莊豐維則將其與陳索源
    合資購買毒品之價金新台幣（下同）10,500元交付丙○○，
    再由丙○○轉交付甲○○。甲○○另基於前開販賣第一級毒
    品之概括犯意，自93年8月10日起至同年8月23日21時許止，
    以其所有門號0000000000號行動電話作為販賣毒品之聯絡工
    具，連續在其上開居所及臺南縣佳里鎮○○路玉馬電子遊藝
    場內，以每次一萬零五百元之價格，共販賣五次第一級毒品
    海洛因予莊豐維、陳索源。嗣因莊豐維、陳索源於93年8 月
    24日上午10時10分許，在臺南縣佳里鎮○○里○○○街133
    巷5號，為警查獲持有第一級毒品海洛因，其二人供稱該等
    毒品係向甲○○所購買，警方遂循線於同日下午3時45 分許
    ，在臺南縣佳里鎮○○路金唐殿斜對面道路上，查獲丙○○
    駕駛車牌號碼TQ-5 667號自用小客車載同甲○○，並自該車
    內扣得甲○○所有第一級毒品海洛因43包、分裝袋9包、現
    金23,300元、行動電話一具（含0000 000000行動電話門號
    SIM卡），警方復於同日下午5時許，依法搜索甲○○上開居
    所，當場扣得第一級毒品海洛因1包（與上開43包海洛因合
    計淨重7.25公克），因而查獲上情。
二、案經臺南縣警察局佳里分局報告臺灣臺南地方法院檢察署檢
    察官偵查起訴。
    理  由
一、訊據上訴人即被告丙○○矢口否認有何販賣毒品海洛因犯行
    ，辯稱：同案被告甲○○因為腳開刀無法開車，找我當他的
    看護及幫他開車，我只有負責開車載他去換藥，至於甲○○
    在作什麼事情，我並不清楚，我沒有交付毒品海洛因給陳索
    源或莊豐維，也沒有從他們那裡拿到錢再轉交給甲○○，檢
    察官起訴我販賣毒品是不實在的等語。
二、經查：
（一）被告丙○○於警詢中供稱：「我於93年8月24日遭警方逮
      捕，當時我們共乘甲○○所有之賓士車，棕色，車號TQ-
      5667號自小客車，當時車內有我、甲○○及鄭敏郎3人，
      由我開車，警方於車內起出一級毒品海洛因3小包（塊狀
      ），海洛因40小包（粉狀）……我認識莊豐維，曾在甲○
      ○租屋處（台南縣佳里鎮○○○街143號D05室）見過2 次
      面，……我知道甲○○有在販毒，但我不知道他賣那麼大
      」（見警卷第26至28頁），復於同日檢察官偵訊時亦供承
      ：「知道甲○○有在販賣毒品」（見偵查卷第29頁）等各
      語，復參酌被告甲○○為警查獲時，確係坐其所有車牌號
      碼TQ- 5667號自小客車內，並由丙○○駕駛，警方並於該
      車內扣得甲○○所有海洛因43包、供販賣毒品所用之分裝
      袋9包及連絡所用之行動電話1具，另在甲○○上開居所，
      當場扣得第一級毒品海洛因1包（與上開43包海洛因合計
      淨重7.25公克）等扣案可資佐證，又扣案白色粉末44包（
      淨重7.25公克，空包裝袋重12.46公克）送驗結果，係屬
      第一級毒品海洛因，此有法務部調查局93年9月23日調科
      壹字第200005110號鑑定通知書影本一紙在卷足憑（見偵
      查卷第6頁），又甲○○因單獨販賣毒品及與被告丙○○
      共同販賣毒品犯行，亦經原審以其共同連續販賣第一級毒
　　　品，判處有期徒刑10年（與連續轉讓第一級毒品，所判處
    　有期徒刑1年6月，經定應執行為有期徒刑11年），上訴本
    　院後，因撤回上訴而確定，有原審93年度訴字第1109號刑
    　事判決可按，顯見被告丙○○確已知悉甲○○有販賣第一
    　級毒品之事實。
（二）上述被告丙○○曾交付一次毒品海洛因予莊豐維，並收取
      價金，再交付給甲○○等事實，業據證人陳索源、莊豐維
      於警詢及檢察官偵查中分別證述在卷，此據陳索源於警詢
      中證稱：經我親自詳視並指認警方所提供之指認犯罪嫌疑
      人紀錄表後，被指認人照片欄內之代號A3之男子就是販賣
      我第一級毒品海洛因綽號「主仔」之男子，另該指認犯罪
      嫌疑人紀錄表欄內代號A5之男子，綽號「明仔」，詳細真
      實年籍及姓名我不知道，但我知道該綽號「明仔」之男子
      ，曾於93年8月18日下午9時許，在台南縣佳里鎮○○○街
      143號D05號房內，販售一次一級毒品海洛因給莊豐維，因
      為當天我也有與莊豐維一同前往，只是我未下車隨同莊豐
      維一起進去而已，但莊豐維出來時有向我說，「主仔」不
      在，只有「明仔」在而已，所以我知道「明仔」有販售一
      次毒品給我們；經我當場指認警方所提供之丙○○口卡片
      後，該男子就是我所說之綽號「明仔」之男子無誤（見警
      卷第60、61頁）；於偵查中結證稱：有一次我和莊豐維一
      起去向甲○○買毒品時，我在車內等莊豐維，莊豐維從甲
      ○○租屋處出來後告訴我，甲○○不在，是阿明將毒品交
      給他，購買毒品的錢是交給阿明（見偵查卷第66頁）；莊
      豐維於警詢中證稱：93年8月18日或19日下午9時，在台南
      縣佳里鎮○○○街143號D05號室，向綽號阿明購買一次，
      購買10,500元；（向綽號阿明購買毒品時）綽號主仔沒有
      在場；（問：現警方帶同六名男子，編號A、B、C、D、E
      、F，供你當場指認，你是否能當場指認出販賣海洛因毒
      品給你之人？）經我當場指認後，我能確認編號A（即甲
      ○○）是綽號主仔，編號C（即丙○○）即是綽號阿明，
      二人是販賣海洛因毒品給我之人（見警卷第74、76頁），
      於偵查中亦到庭結證稱：有一次我和陳索源一起去向甲○
      ○買毒品時，陳索源在外面等，那次是阿明將毒品交給我
      ，我將購買毒品的錢交給阿明；（每次向甲○○買毒品時
      ）我是以公用電話或0000000000打甲○○之0000000000
      與他聯絡……警詢中曾指認過口卡，我們確定阿明即丙○
      ○（見偵查卷第66、67頁）等各語在卷。參諸同案被告甲
      ○○於偵查中就丙○○涉嫌犯罪部分，以證人身分結證稱
      ：「（問：莊豐維曾向你購買海洛因一萬零五百元，因你
      不在而由丙○○將毒品交給莊豐維？）是，是我叫丙○○
      將毒品海洛因交給莊豐維，並向莊豐維收錢後，再交給我
      ，那是今年八月間的事，除該次外，丙○○並無幫我將海
      洛因交給別人」等語（見偵查卷第125頁），而莊豐維與
      甲○○間於93年8月18日自9時2分起至同日16時47分確有
      十餘通之行動電話聯繫，有通聯紀錄在卷可憑（見偵查卷
      第115、116頁），莊豐維並坦承有時一天打十多通電話給
      甲○○談要買毒品的事情（見偵查詢卷第185頁）。按證
      人陳索源及莊豐維與被告丙○○或原不認識，或彼此並無
      嫌隙，為陳索源與被告丙○○分別所供明（見警卷第28、
      62 頁），甲○○與丙○○則為朋友關係，甲○○於腳部
      開刀治療期間，甚至僱請丙○○照料伊並代為開車載伊外
      出或就醫，彼此間無仇恨，亦為被告丙○○所供承在卷（
      見警卷第342頁、偵查卷第84頁），則二人顯有相當交情
      ，故證人陳索源、莊豐維及甲○○並無故意設詞誣攀丙○
      ○販賣毒品之虞，而觀諸三位證人所述，丙○○及甲○○
      共同販賣第一級毒品海洛因之時間、地點、次數及金額均
      相同，則其等所述應係真實至明。
（三）雖證人陳索源及莊豐維二人於原審審理時到庭作證，據陳
      索源結證稱：是拿錢與甲○○一起買毒品，甲○○取貨完
      再拿毒品給我，取貨時甲○○開他的車，我開我的車，我
      跟甲○○出去拿貨二、三次，我和莊豐維一起拜託甲○○
      也有二、三次，總共五、六次，我與莊豐維和甲○○一起
      出去拿貨三次，我都拿一萬零五百元給甲○○，（毒品）
      數量多少我不清楚。在甲○○的車內看過丙○○一次，沒
      有在甲○○租屋處內看過丙○○，實際上是我拿錢給甲○
      ○，甲○○才去買毒品，我在那邊等他，甲○○才將毒品
      交給我，我是與甲○○合買毒品，我與莊豐維在甲○○住
      處附近等他（見原審卷第162至167、171、173頁）；莊豐
      維結證稱：被查獲的毒品是我與陳索源一起出錢買的，買
      海洛因的次數好像有十次，賣方我們不熟，所以我們要買
      （毒品）時都去找甲○○，他如果要買我們才一起去，一
      次買幾千元，最後一次買了一萬元，幾千元是二、三千元
      不等，有在甲○○住處內看過丙○○，每次買毒品我們都
      在車內（等），甲○○下車進入屋內，何人交毒品給甲○
      ○我不知道，我們和甲○○都是坐同一部車，見面以後有
      時開甲○○的車，有時是甲○○開他自的車，我們開自己
      的車，如果是坐甲○○的車，則是甲○○開車，丙○○坐
      在車內，然後我們一起去購買毒品，甲○○拿毒品回來，
      先交給丙○○，丙○○再交給我，我們四人一起去買的，
      何人交給我都一樣（見原審卷第175至177、184、185、18
      7頁）等各云云，經核諸上開二位證人證詞，陳索源稱私
      下找甲○○合買二、三次，與莊豐維共同與甲○○合買二
      、三次；莊豐維卻稱買了約十次。陳索源稱每次買一萬零
      五百元；莊豐維卻稱二、三千元，最後一次是一萬元。陳
      索源稱沒有在甲○○住處見過丙○○；莊豐維卻稱有。陳
      索源稱合買毒品時是將錢交給甲○○，伊與莊豐維在甲○
      ○住處等甲○○取貨回來；莊豐維卻稱同車或者各開各的
      車一同去取貨。是證人二人此部分所述相互矛盾，顯有瑕
      疵，且所述合買毒品之過程亦有分歧。再者，莊豐維稱從
      丙○○手上拿到毒品是因為當時甲○○開車之故，然甲○
      ○因腳部開刀無法開車，才找丙○○為其開車，此業據被
      告及甲○○於警詢中供述甚明，而被告及甲○○為警查獲
      時，亦係丙○○開車，甲○○坐於車上，況且甲○○於94
      年1月11日原審審理時亦稱：在換藥期間無法自己開車等
      語（見原審卷第124頁），丙○○於94年2月3日原審審理
      時亦供承是甲○○的司機（見原審卷第194、195頁），另
      據佳里綜合醫院函覆亦稱：甲○○因右小腿蜂窩性組織炎
      合併深部感染，於93年7月24日住院手術，8月4日手術傷
      口縫合，8月5日至8月24日止，共9次門診治療，有該院94
      年1月25日復函乙紙及病歷資料乙份附原審卷可稽（見原
      審卷第144至152頁），足證甲○○在上開手術及治療期間
      ，確因腳部疾病而無法自行開車，才僱請被告丙○○擔任
      司機至明。而陳索源及莊豐維竟陳稱係甲○○自行開車；
      丙○○為求脫罪，亦於莊豐維作證後，當庭附和稱：「我
      印象中我沒有拿毒品給莊豐維過，可能是在車內甲○○開
      車，所以透過我拿毒品給莊豐維」（見原審卷第187頁）
      ，凡此均足見證人陳索源及莊豐維二人於原審審理時所為
      證詞，乃迴護被告所為不實之詞，自不足為被告有利之認
      定。
（四）被告丙○○於原審又主張陳索源及莊豐維之警詢筆錄無證
      據能力。惟按被告以外之人於檢察事務官、司法警察官或
      司法警察調查中所為之陳述，與審判中不符時，其先前之
      陳述具有較可信之特別情況，且為證明犯罪事實存否所必
      要者，得為證據。刑事訴訟法第159條之2定有明文。故被
      告以外之人於審判外之陳述例外地具有證據能力之要件為
      ：(1)被告以外之人於審判中到庭陳述；(2)被告以外之人於
      審判中之陳述與於檢察事務官、司法警察官或司法警察調
      查中所為之陳述不符。(3)被告以外之人於審判外之陳述具
      有較可信之特別情況；(4)審判外之陳述須為證明犯罪事實
      存否所必要。經查：
    1.證人陳索源及莊豐維就其與丙○○間交易毒品之情節，於
      原審審判中及警詢中均曾作證陳述，符合前述(1)之要件。
    2.上開二位證人於警詢中陳稱係合資向甲○○購買毒品，並
      稱其中一次係由丙○○交付毒品並代為收受購買毒品之款
      項（見警卷第55、60、61、69、74頁），然陳索源及莊豐
      維二人於原審審理時卻證稱：係與甲○○合資共同向他人
      購買毒品，且一同前往他處由甲○○與販毒者交易並取回
      毒品後，再依出資比例分毒品予伊二人，丙○○亦隨同前
      往，有一次甲○○取毒品回來後，將毒品交給丙○○，丙
      ○○再交給莊豐維（見原審卷第162、163、168、175、18
      7頁）。足見陳索源及莊豐維於警詢中及嗣後原審審理時
      ，就其等係向甲○○購買毒品或共同出資向他人購買毒品
      ，及有無與被告丙○○為毒品交易之供述，前後不一致，
      符合上開(2)之要件。
    3.證人陳索源及莊豐維之供述乃判斷被告及甲○○是否有共
      同販賣毒品海洛因之重要依據，當然屬證明本件被告販賣
      毒品犯罪事實存否所必要，是其於警詢時之證述，是否得
      例外地作為證據使用，其關鍵在於是否具有較可信之特別
      情況。而所謂「較可信之特別情況」係指先前陳述之背景
      情形具有特別情況，而使其較審判中之陳述為可信時，即
      例外地賦予證據能力。至於是否先前陳述之背景具有特別
      情況，則需斟酌個案不同之情形具體認定之。本院依下述
      各節綜合判斷，認陳索源及莊豐維於警詢中之陳述具有特
      別可信之情況：觀諸二位證人之警詢筆錄，司法警察開始
      對其詢問前，已告知其等刑事訴訟法第95條之各項權利（
      警卷第53、66頁），由此可知，員警於詢問前已明確告知
      證人二人得以拒絕或依自由意願而陳述之意思。另依經驗
      法則判斷，證人案發時之供述較少權衡利害得失或受他人
      干預，況證人二人與被告丙○○則無任何仇怨嫌隙等情，
      陳索源等二人實無設詞誣陷被告之動機存在。又證人二人
      係分別接受司法警察詢問而製作警詢筆錄，並有警詢筆錄
      在卷可稽，是其等係於未互通消息串連之情形下而為互核
      一致之陳述（均供稱合資向被告二人購買毒品海洛因），
      經相互勾稽，應較可信。
    4.另依證人陳索源及莊豐維於警詢時之客觀背景、於原審審
      理中為矛盾不合理（如上所述）與警詢中不符之陳述，及
      其二人於警詢中未及勾串所為互核相符之任意性供述等情
      以觀，足認其於警詢中之陳述具有特別可信之情況，而認
      具有證據能力。是本院依據上述理由，認證人陳索源及莊
      豐維之警詢筆錄得為本案之證據。
（五）末查，販賣海洛因係違法行為，非可公然為之，且有其獨
      特之販售通路及管道，復無公定價格，容易增減分裝之份
      量，而每次買賣之價量，可能隨時依雙方關係深淺、資力
      、需求量及對行情之認知、來源是否充裕、查緝鬆嚴、購
      買者被查獲時供述購買對象之可能風險評估等，而異其標
      準，非可一概而論，然被告及甲○○既不承認其有前開販
      賣第一級毒品海洛因之事實，本院自無從查得其販入上開
      海洛因之真正價格及其是否因非法販賣該海洛因予上揭證
      人陳索源、莊豐維而獲得具體利潤之金額，然按近來政府
      為杜絕毒品之氾濫，對於查緝施用及販賣毒品之工作，無
      不嚴加執行，販賣毒品罪又係重罪，設若無利可圖，衡情
      一般持有毒品之人當無輕易將所持有之海洛因轉讓他人而
      甘冒於再次向他人購買時，而有被查獲移送法辦之危險之
      理。且不論是瓶裝或袋裝之海洛因，均可任意分裝或增減
      其份量，而每次買賣之價量，亦隨時隨雙方之深淺、當時
      之資力、需要程度及對行情之認知等因素，機動的調整，
      因之販賣之利得，除經坦承犯行，或價量均臻明確外，委
      難察得實情，職是之故，縱未確切查得販賣賺取之實際差
      價，但除別有事證，足認係按同一價格轉讓，確未牟利外
      ，尚難執此認非法販賣之事證有所不足，致知過坦承者難
      辭重典，飾詞否認者反得逞僥倖，而失情理之平，惟販賣
      之人從價差或量差中牟利之方式雖異，然其販賣目的在意
      圖營利則同一，堪認甲○○販入海洛因之價格必較販出之
      價格低廉，或以同一價格而減少海洛因之份量，而有從中
      賺取差額利潤圖利之意圖及事實，此應屬合於論理法則，
      且不違背社會通常經驗之理性判斷，是被告與甲○○共同
      販賣海洛因，有營利之意圖，亦可認定。
（六）綜上所述，被告丙○○空言否認，係事後卸責之詞，無可
      採信。被告丙○○與甲○○共同販賣毒品海洛因之犯行明
      確，均應依法論科。
三、按被告丙○○雖僅幫甲○○交毒品予購毒者，並收取交易金
    額後，再轉交販毒所得款項給甲○○，然其所為之交易行為
    ，已屬參與販賣海洛因之構成要件行為，而海洛因係毒品危
    害防制條例第2條第2項第1款所列之第一級毒品。核被告丙
    ○○所為，係犯毒品危害防制條例第4條第1項之販賣第一級
    毒品罪。其販賣前後持有第一級毒品海洛因之低度行為，應
    為販賣之高度行為所吸收，不另論罪。被告丙○○與甲○○
    就93年8月18日販賣第一級毒品海洛因給陳索源及莊豐維之
    犯行，有犯意聯絡及行為分擔，應依刑法第28條規定，論以
    共同正犯。被告丙○○曾於91年間因違反著作權法案件，經
    臺灣臺南地方法院以91年度南簡字第453號判處有期徒刑三
    月確定，於92年3月24日執行完畢，此有臺灣高等法院被告
    全國前案紀錄表在卷可稽，其於前案執行完畢後五年之內，
    再犯本件有期徒刑以上之罪，為累犯，應依刑法第47條之規
    定，就罰金刑部分加重其刑，而法定刑為死刑、無期徒刑部
    分，依法不得加重。又被告丙○○販賣次數則僅有一次，金
    額一萬零五百元，且販賣毒品未久即遭查獲，其犯行與坊間
    大盤、中盤販毒者有別，然販賣第一級毒品罪之法定最低刑
    度為無期徒刑，而被告上揭犯罪情狀相較於法定最低刑度，
    本院認縱量以最低之刑，仍有法重情輕之嫌，其犯罪情狀尚
    堪憫恕，爰依刑法第五十九條之規定減輕其刑。
四、原審對上訴人即被告丙○○予以論罪科刑，固非無見。惟按
    有罪判決書所記載之犯罪事實，為論罪科刑適用法律之基礎
    ，故凡於適用法律有關之重要事項，如犯罪之目的、時間、
    地點、方法等項，必須詳加認定、明確記載，始足為適用法
    律之依據。毒品危害防制條例第四條第一項之販賣第一級毒
    品罪，以行為人有營利之目的（意思），而販入或賣出該毒
    品或二者兼而有之者，為其構成要件，故行為人有無此項犯
    罪（營利意思）之目的意思，亦應於事實欄內為詳實之記載
    ，然後於理由內說明其憑以認定之證據，始稱適法。原判決
    事實欄就丙○○販賣第一級毒品海洛因部分，僅記載：「甲
    ○○與丙○○共同基於販賣第一級毒品之犯意……」云云，
    就其有無上開營利意圖漏未審認，尚有未合。被告上訴意旨
    否認犯罪，固無足取，惟原判決既有可議，自應由本院將原
    審不當之判決，予以撤銷改判。爰審酌被告丙○○因受友人
    甲○○之託，復貪圖代為交易毒品買賣可獲得少量海洛因供
    己施用，一時失慮而罹此重典，販賣之次數僅為一次，被告
    丙○○均否認犯行，難認已有悔意等一切情狀，量處有期徒
    刑柒年陸月，販賣毒品所得金額新台幣10,500元依毒品危害
    防制條例第19條第1項之規定諭知沒收，如全部或一部不能
    沒收時，以其財產抵償之，本院經核認事用法並無不當，被
    告復執前詞否認犯罪，為無理由，應予駁回。至扣案之第一
    級毒品海洛因、分裝袋、行動電話均係甲○○所有，並非供
    共同販賣所用之物，且已於原審判決予以沒收或銷燬之，爰
    不在被告丙○○之罪名及主刑項下宣告沒收。
據上論結，應依刑事訴訟法第369條第1項前段、第364條、第299
條第1項前段、毒品危害防制條例第4條第1項、第18條第1項前段
，刑法第11條前段、第28條、第47條、第59條，判決如主文。
本案經檢察官邱克斌到庭執行職務。
中　　華　　民　　國　　94　　年　　5 　　月　　19　　日
                  刑事第2庭     審判長法　官  葉居正
                                      法　官  莊俊華
                                      法　官  高明發
以上正本證明與原本無異。
如不服本判決，應於收受本判決後十日內向本院提出上訴書狀。
其未敘述上訴理由者並得於提起上訴後十日內向本院補提理由書
狀（均須按他造當事人之人數附繕本）「切勿逕送上級法院」。
　　　　　　　　　　　　　　　　　　　書記官  陳淑貞
中　　華　　民　　國　　94　　年　　5 　　月　　20　　日
附錄論罪法條：
毒品危害防制條例第4條第1項：
製造、運輸、販賣第一級毒品者，處死刑或無期徒刑；處無期徒
刑者，得併科新臺幣一千萬元以下罰金。
